臺灣高等法院臺中分院刑事判決
111年度金上訴字第265號
上  訴  人  臺灣臺中地方檢察署檢察官
被      告  吳東宏
選任辯護人  吳光中律師
上列上訴人因被告加重詐欺等案件，不服臺灣臺中地方法院109
年度原金訴字第7號中華民國110年11月30日第一審判決(起訴案
號：臺灣臺中地方檢察署108年度少連偵字第441號、108年度偵
字第30136號、109年度少連偵字第53號)，提起上訴，本院判決
如下：
    主    文
原判決關於有罪部分撤銷。
甲○○被訴於民國108年10月19日加重詐欺(含洗錢)部分無罪。
其餘上訴駁回。
    理    由
一、公訴意旨略以：
  ㈠被告甲○○及乙○○(通緝中)基於加入詐欺組織之犯意，自民國1
    08年10月19日前某日起，加入通訊軟體微信暱稱「小寶」等
    人所屬具有持續性、牟利性之有結構性組織之詐欺集團，並
    擔任俗稱「交收手」之角色，負責依該詐欺組織成員之指示
    ，向「取簿手」收取從便利超商領取向民眾詐欺取得之金融
    帳戶存摺及提款卡後，再將之轉交予其他詐欺組織成員使用
    之工作。該暱稱「小寶」之人於108年10月19日17時6分起至
    18時17分止，指示張○○(業經原審判處罪刑及宣告緩刑，現
    由本院另案審理中)在臺中地區領取如附表編號1至3所示由
    范○○(起訴書及原審判決書均誤載為范○○)、丁○○、戊○○所寄
    出，內含金融帳戶提款卡及密碼之包裹後，即要求張○○將所
    取得之包裹放置在臺中市○○區○○路0段000號「85度C青海店
    」店內2樓廁所垃圾桶後方。嗣張○○向「小寶」回報已放置
    完成，該組織某成員即指派被告及乙○○前去領取該等包裹，
    被告遂駕駛車牌號碼000-0000號自用小客車搭載乙○○前去「
    85度C青海店」附近，並推由乙○○入內拿取該等包裹，被告
    則駕車在外接應。俟乙○○於同日18時59分許，取得該等包裹
    後，便搭乘被告所駕駛之車輛離去現場。後因員警查看張○○
    與「小寶」之對話紀錄，並調閱「85度C青海店」店內及周
    遭監視錄影畫面，而查悉上情。因認被告此部分所為，係犯
    組織犯罪防制條例第3條第1項後段之參與犯罪組織罪嫌；刑
    法第339條之4第1項第2款之加重詐欺及洗錢防制法第15條第
    2項、第1項第2款之洗錢罪嫌，被告以一行為同時觸犯加重
    詐欺及洗錢罪名，為想像競合犯，請依刑法第55條規定，從
    一重論以加重詐欺罪。被告所犯參與犯罪組織、加重詐欺2
    罪名，犯意各別，行為互殊，請予分論併罰。
  ㈡被告及乙○○另與通訊軟體LINE暱稱「小包」及「包包(新)
　　」等人所屬詐欺集團成員共同基於詐欺之犯意，由該暱稱「
    小包」之人於108年8月24日指示廖○○(業經臺灣臺中地方法
    院另案判處罪刑確定)至臺中市○○區○○○道0段000號「空軍一
    號客運八國站」，領取如附表編號4所示由乙○所寄出、經不
    詳人士至超商領取後轉寄，內含金融帳戶提款卡及密碼之包
    裹後，於108年8月24日16時37分許，將該包裹放置在臺中市
    ○○區○○路0段000號「85度C河南店」店內2樓廁所垃圾桶後方
    。嗣廖○○向「小包」回報已放置完成，該組織之某成員即指
    派被告及乙○○前去領取該包裹，被告遂駕駛車牌號碼000-00
    00號自用小客車搭載乙○○前去「85度C河南店」附近，並推
    由乙○○入內拿取該包裹，被告則駕車在外接應。俟乙○○取得
    該包裹後，便搭乘被告所駕駛之車輛離去現場。後因員警查
    看廖○○與「小包」及「包包(新)」之對話紀錄，並調閱「85
    度C河南店」店內及周遭監視錄影畫面，而查悉上情。因認
    被告此部分所為，係犯刑法第339條之4第1項第2款之加重詐
    欺及洗錢防制法第15條第2項、第1項第2款之洗錢罪嫌，被
    告以一行為同時觸犯加重詐欺及洗錢罪名，為想像競合犯，
    請依刑法第55條規定，從一重論以加重詐欺罪。
二、按犯罪事實應依證據認定之，無證據不得認定犯罪事實。不
    能證明被告犯罪者，應諭知無罪之判決。刑事訴訟法第154
    條第2項、第301條第1項分別定有明文。此所謂認定犯罪事
    實之證據，係指足以認定被告確有犯罪行為之積極證據而言
    ，該項證據自須適合於被告犯罪事實之認定，始得採為斷罪
    之資料，如未能發現相當證據，或證據不足以證明，自不能
    以推測或擬制之方法，以為裁判基礎。
三、公訴人認被告涉犯上開罪嫌，係以被告於警詢及偵訊時之供
    述、證人乙○○、張○○於警詢及偵訊時之證述、證人廖○○、許
    ○○、王○○於警詢時之證述、108年10月19日18時
　　59分前後「85度C青海店」監視錄影畫面翻拍照片、108年8
    月24日16時37分前後「85度C河南店」監視錄影畫面翻拍照
    片、張○○與「小寶」之微信對話紀錄翻拍照片、廖○○與「小
    包」之LINE對話紀錄翻拍照片等，為其論據。被告雖承認有
    於108年10月19日、108年8月24日駕車搭載乙○○至「
　　85度C青海店」、「85度C河南店」，其後不久再駕車搭載乙○○離開之事實，但否認有參與犯罪組織、詐欺及洗錢等犯行
    ，辯稱：我不知道乙○○是取簿手要去領包裹，乙○○當時說他
    是要進去買咖啡，乙○○有癲癇、身心障礙無法開車，我單純
    只是載他去而已，其他我都沒有參與等語。
四、經查：
　㈠附表編號1至4所示寄出帳戶之人，有於附表編號1至4所示寄
    出帳戶時間，將附表編號1至4所示金融帳戶之提款卡及密碼
    ，寄送至附表編號1至4所示統一超商門市；微信暱稱「小寶
    」之人則於108年10月19日，指示張○○在臺中地區領取如附
    表編號1至3所示內含金融帳戶提款卡及密碼之包裹，並要求
    張○○將該等包裹放置在「85度C青海店」店內2樓廁所垃圾桶
    後方，嗣張○○向「小寶」回報已放置完成，乙○○即搭乘被告
    所駕車輛前去「85度C青海店」，乙○○入內於同日18時59分
    許取得該等包裹後，再搭乘被告所駕車輛離去；LINE暱稱「
    小包」之人另於108年8月24日，指示廖○○至「空軍一號客運
    八國站」，領取由不詳人士至超商領取及轉寄如附表編號4
    所示內含金融帳戶提款卡及密碼之包裹，並於同日16時37分
    許，將該包裹放置在臺中市○○區○○路0段000號「85度C河南
    店」店內2樓廁所垃圾桶後方，嗣廖○○向「小包」回報已放
    置完成，乙○○即搭乘被告所駕車輛前去「85度C河南店」，
    乙○○入內取得該包裹後，再搭乘被告所駕車輛離去；其後有
    詐欺贓款分別匯入附表編號1、4所示帳戶。以上事實，有附
    表編號1至4所示寄出帳戶之人范○○、丁○○、戊○○、乙○、附
    表編號1、4所示遭詐欺而匯款之被害人蔡○○、許○○、王○○於
    警詢時之陳述、取簿手張○○、廖○○於警詢及偵訊時之陳述、
    張○○與「小寶」之微信對話紀錄截圖、廖○○與「小包」之LI
    NE對話紀錄截圖、張○○108年10月24日指認乙○○之指認犯罪
    嫌疑人紀錄表、犯罪嫌疑人指認表、被指認人編號及真實姓
    名年籍對照表、監視器錄影畫面截圖(⒈108年10月19日相關
    者：①張○○駕駛000-0000自小客車前往向心門市領取包裹之
    畫面、②中信當鋪(臺中市○○區○○路0段000號)店外監視器畫
    面、③「85度C青海店」監視器畫面、④108年10月19日清新福
    全青海店監視器畫面、⑤張○○於吉本巷(85度C旁)下車之路口
    監視器畫面、⑥張○○於「85度C青海店」丟包之畫面；⒉108年
    8月24日相關者：①「小包」自000-0000自小客車下車之畫面
    、②廖○○於「85度C河南店」丟包之畫面、③「小包」在「85
    度C河南店」店內之畫面、④「85度C河南店」店內監視器畫
    面)、范○○報案資料(與「借款經理黃祺崴」之LINE對話紀錄
    、臺灣銀行網銀查詢交易明細、寄出之臺灣銀行、郵局存摺
    及卡片照片、7-11貨態查詢系統查詢結果、7-11代收款專用
    繳款證明、內政部警政署反詐騙諮詢專線紀錄表、臺中市政
    府警察局第一分局西區派出所受理詐騙帳戶通報警示簡便格
    式表、受理各類案件紀錄表、受理刑事案件報案三聯單)、
    臺灣銀行營業部108年11月12日營存密字第10801100591號函
    檢送范○○帳戶之開戶基本資料及交易明細、中華郵政股份有
    限公司108年11月14日儲字第1080268469號函檢送范○○帳戶
    之開戶基本資料及歷史交易清單、丁○○與暱稱「輕鬆借款找
    我-劉星宏」之LINE對話紀錄截圖、戊○○提出之YES借錢網網
    頁資料、LINE對話紀錄截圖、7-11交貨便顧客留存聯、蔡○○
    報案資料(臺灣銀行無摺存入憑條存根影本、內政部警政署
    反詐騙諮詢專線紀錄表、新北市政府警察局海山分局海山派
    出所受理詐騙帳戶通報警示簡便格式表、受理各類案件紀錄
    表、受理刑事案件報案三聯單)、許○○報案資料(內政部警政
    署反詐騙案件紀錄表、郵政跨行匯款申請書)、王○○報案資
    料(內政部警政署反詐騙案件紀錄表、匯款單據及轉帳紀錄)
    在卷可憑，並為被告所承認或不爭執，此部分事實堪認為真
    正。
  ㈡被告雖有依乙○○請託而於108年10月19日、108年8月24日駕車
    搭載乙○○前往及離開「85度C青海店」、「85度C河南店」之
    行為；然詐欺罪或洗錢罪共犯之成立，除客觀上有參與構成
    要件之行為外，主觀上亦必須知悉其所從事者係詐欺罪或洗
    錢罪構成要件之行為，並與其餘共犯有詐欺或洗錢之犯意聯
    絡，始足當之，如行為人客觀上雖有此行為，但主觀上係因
    被騙、遭利用而不知其所從事者係詐欺或洗錢構成要件之行
    為，或缺乏積極證據足以證明行為人主觀上知悉所從事者係
    詐欺或洗錢構成要件之行為，即不得論以詐欺罪或洗錢罪之
    共犯；又幫助犯之成立，須客觀上有幫助行為，主觀上有幫
    助故意，即行為人知他人係實施犯罪，且認識其行為將足以
    就他人所實施之犯罪發生助力為要件，若其行為雖在外觀上
    有對他人犯罪施以助力，然其對正犯之犯罪行為並無認識，
    即屬欠缺幫助故意，自難論以幫助犯。本件被告駕車搭載乙○○前往及離開「85度C青海店」、「85度C河南店」之原因，
    被告供稱係因乙○○有癲癇、身心障礙無法開車，才央請被告
    開車載乙○○去買咖啡等語，此與乙○○之辯護人於偵訊時所稱
    ：乙○○患有癲癇，需要按時服藥，於羈押期間曾經發作過癲
    癇(30136偵卷第223、348頁)，以及乙○○於警詢時所稱：如
    果我跟甲○○出門，大部分都由他開車(30136偵卷第340頁)等
    語相符；而乙○○於偵、審中均僅承認有於108年10月19日、1
    08年8月24日至「85度C青海店」、「85度C河南店」買飲料
    及進入2樓廁所，但始終否認有在2樓廁所垃圾桶後方拿取內
    含金融帳戶提款卡及密碼之包裹，自無從以乙○○之供述作為
    不利於被告之認定依據；又依被告及乙○○所述，以及起訴書
    所認定之事實經過，乙○○進入「85度C青海店」、「85度C河
    南店」時，被告並未隨同進入店內，則對於乙○○至2樓廁所
    拿取內含金融帳戶提款卡及密碼之包裹之行為，被告辯稱其
    毫無所悉，即與常情無違，尚非不可採信；再觀被告駕車搭
    載乙○○前往「85度C青海店」、「85度C河南店」之時間為10
    8年10月19日、108年8月24日，相隔將近2個月，並非頻繁搭
    載乙○○往返，上開店家亦非有提供收寄貨件服務之超商門市
    ，實難以被告客觀上有駕車搭載乙○○前往及離開上開店家之
    行為，即認其主觀上知悉乙○○是要去上開店家拿取包裹，且
    知悉或可預見包裹實際內容物為何，而具有共同或幫助犯詐
    欺、洗錢罪之直接故意或不確定故意。
　㈢被告駕車搭載乙○○前往及離開「85度C青海店」、「85度C河
    南店」之行為，既乏積極證據證明其主觀上有共同或幫助詐
    欺、洗錢之犯罪故意，即不得以該等罪名相繩，自亦無從認
    定被告有何參與詐欺集團犯罪組織之行為。
五、綜上，本件尚難僅因被告客觀上有駕車搭載乙○○前往及離開
    「85度C青海店」、「85度C河南店」之行為，即認其主觀上
    具有共同或幫助詐欺、洗錢之犯罪故意，另亦乏積極證據證
    明被告有參與詐欺集團犯罪組織之行為。檢察官所舉被告涉
    犯參與犯罪組織、加重詐欺及洗錢罪嫌之證據，尚未達於通
    常一般之人均不致有所懷疑，而得確信其為真實之程度，無
    法使法院形成被告確有犯上開罪名之心證，基於無罪推定原
    則，不能證明被告犯罪，自應諭知被告無罪之判決。原判決
    就被告被訴於108年10月19日加重詐欺部分(附表編號1至3)
    未詳細勾稽卷證審酌上情，而變更起訴法條對被告論以幫助
    詐欺罪名，認事用法有所違誤，檢察官上訴主張此部分應論
    以刑法第339條之4第1項第2款之3人以上共同詐欺而非刑法
    第30條第1項前段、第339條第1項之幫助詐欺罪名，雖無可
    採，惟原判決既有上述違誤，即應由本院將其有罪部分予以
    撤銷，改諭知被告被訴於108年10月19日加重詐欺(含洗錢)
    部分無罪。原判決就被告被訴違反組織犯罪防制條例及對乙○詐欺取財部分(附表編號4)諭知無罪，與本院認定無罪之結
    論相同，應予維持，檢察官上訴主張被告被訴參與犯罪組織
    及附表編號4部分應為有罪判決，此部分上訴無理由，應予
    駁回。　
據上論結，應依刑事訴訟法第368條、第369條第1項前段、第364
條、第301條第1項，判決如主文。
本案經檢察官陳東泰提起公訴，檢察官劉世豪提起上訴，檢察官
庚○○到庭執行職務。
中　　華　　民　　國　　111 　年　　4 　　月　　13　　日
                  刑事第八庭  審判長法  官  林清鈞
                                    法  官  簡婉倫
                                    法  官  黃小琴
以上正本證明與原本無異。
檢察官如不服本判決，應於收受送達後20日內向本院提出上訴書
狀，其未敘述上訴理由者，並得於提起上訴後20日內向本院補提
理由書（均須按他造當事人之人數附繕本）「切勿逕送上級法院
」。但被訴違反組織犯罪防制條例及對乙○詐欺取財部分，除有
刑事妥速審判法第9條第1項之事項外，不得上訴。因疫情而遲誤
不變期間，得向法院聲請回復原狀。
                                    書記官  李宜珊
　　　　　　　　　　　　　　　　　　
中　　華　　民　　國　　111 　年　　4 　　月　　13　　日
附錄法條：
刑事妥速審判法第9條
除前條情形外，第二審法院維持第一審所為無罪判決，提起上訴
之理由，以下列事項為限：
一、判決所適用之法令牴觸憲法。
二、判決違背司法院解釋。
三、判決違背判例。
刑事訴訟法第377條至第379條、第393條第1款之規定，於前項案
件之審理，不適用之。
附表：
編號 寄出帳戶之人 寄出帳戶時間 寄出之帳戶 寄送至統一超商門市 是否有贓款匯入 1 范○○ 108年10月17日17時許 台灣銀行 000000000000 中華郵政 00000000000000 臺中市○○區○○○街000號「向心門市 」  蔡○○於108年10月21日 13時54分許，因遭詐騙而匯款20萬元至左列台灣銀行帳戶內。 2 丁○○ 108年10月17日18時9分許 新光銀行 0000000000000 不詳門市(交貨便代碼Z00000000000)  3 戊○○ 108年10月17日21時34分許 中華郵政 00000000000000 臺中市○○區○○路000號「墩富門市」  4 乙  ○ 108年8月21日 20時28分許 中國信託銀行 0000000000000 臺南市○○區○○路0段000○00號「安安門市」 ⒈許○○於108年8月26日11時56分及翌(27)日15時43分許，因遭詐騙而匯入共18萬元。 ⒉王○○於108年8月27日13時17分許，因遭詐騙而匯入8萬元。